最高法院刑事判決　　　　　　　　　 111年度台上字第3104號
上　訴　人　鄒宗良



　　　　　　郭佩群



上列上訴人等因違反毒品危害防制條例案件，不服臺灣高等法院
中華民國111年4月28日第二審判決（110年度上訴字第901號，起
訴及追加起訴案號：臺灣士林地方檢察署109年度偵字第12407、
13727、11301、12349、13726號），提起上訴，本院判決如下：
    主  文
原判決關於鄒宗良部分撤銷，發回臺灣高等法院。
其他（即郭佩群部分）上訴駁回。
    理  由
壹、撤銷發回（即上訴人鄒宗良）部分
一、本件原判決撤銷第一審關於鄒宗良部分之科刑判決，改判仍
    分別論處其犯（修正前）製造第二級毒品、共同販賣第二級
    毒品各罪刑。固非無見。
二、惟查：
  ㈠鄒宗良共同販賣第二級毒品部分：
  ⑴按由被告上訴或為被告之利益而上訴者，第二審法院不得諭
    知較重於原審判決之刑，刑事訴訟法第370條第1項前段定有
    明文，此即學理上所稱之「不利益變更禁止原則」，其目的
    在於透過禁止諭知「較重之宣告刑或應執行刑」，確保被告
    上訴決定自由。惟刑事訴訟之目的既為發現真實、正確適用
    法律，為使國家刑罰權行使符合罪責相當原則，同條項但書
    乃明定「因原審判決適用法條不當而撤銷之者，不在此限」
    之例外。是若上級審發現原審判決之適用法條不當而撤銷者
    ，即不受「不利益變更禁止原則」之拘束。倘上級審諭知較
    重於原審判決之刑，又未論究說明原審判決有何適用法條不
    當之情形，其判決是否符合前述但書之例外規定，即屬未明
    ，自有可議。
  ⑵原判決此部分僅鄒宗良提起第二審上訴，檢察官則認第一審
    判決已充分實現國家刑罰權而未上訴第二審。且原判決針對
    其事實欄（下稱事實欄）一之㈡鄒宗良共同販賣第二級毒品
    部分撤銷改判，並論罪科刑，其適用法條與第一審判決並無
    不同，似未以第一審判決此部分之適用法條不當為撤銷改判
    理由。乃原判決撤銷第一審此部分量處有期徒刑3年8月之科
    刑判決，改判就鄒宗良共同販賣第二級毒品部分論處有期徒
    刑3 年10月，竟較第一審判決所處之刑為重，又未詳予探究
    並敘明第一審判決該部分有何適用法條不當而符合不利益變
    更禁止原則例外規定之情形，所為量刑難認無調查未盡、理
    由欠備或適用法則不當之違誤。
  ㈡鄒宗良製造第二級毒品部分：
    毒品危害防制條例第17條第1 項減輕或免除其刑之規定，所
    稱「供出毒品來源，因而查獲」，乃指被告提供「本案犯行
    相關毒品」如何而來之資訊，使職司犯罪調查、偵查之公務
    員據以調查或偵查，因而破獲其他正犯或共犯而言。其立法
    意旨，無非係透過減輕或免除其刑的寬典，鼓勵被告供出所
    涉案件之毒品來源，以落實並擴大毒品追查，俾有效斷除毒
    品供給，而杜絕毒品氾濫。查本案因鄒宗良供出其栽種、製
    造事實欄一之㈠所示大麻之種子來源為張咸靜，警方因而查
    獲張咸靜涉嫌製造、販賣第二級毒品移送檢察官偵查起訴，
    並經臺灣士林地方法院110 年度訴字第16號判決論處張咸靜
    犯製造及販賣第二級毒品各罪刑，有臺北市政府警察局文山
    第二分局民國109年11月18日函、同年9月29日刑事案件報告
    書及該案第一審法院判決書可稽（見第一審109 年度訴字第
    416號卷第137、155至161頁、原審卷㈠第127至156頁）。如
    若無訛，鄒宗良犯製造第二級毒品罪，是否已供出其栽種、
    製造毒品之來源，因而查獲其他正犯或該來源並擴大毒品追
    查，攸關鄒宗良此部分能否適用上開規定減輕或免除其刑，
    自屬刑事訴訟法第163條第2項但書所稱「對被告之利益有重
    大關係事項」，且涉相關罪責程度之事實認定。尤其前述規
    定所謂「查獲」，兼及於被告供出毒品來源其事，因而查獲
    其他正犯者。則鄒宗良供稱於108年8至10月間透過友人向張
    咸靜購買含有大麻種子之大麻花成品，繼而栽種、製造各情
    ，是否仍未因而查獲其他正犯或事實欄一之㈠所示製造大麻
    來源之事證，即非毫無研求餘地。原判決未根據相關事證究
    明此部分有否因鄒宗良供出該製造毒品來源，而查獲其他正
    犯或所謂「含有大麻種子之大麻花成品」來源各情，僅以張
    咸靜經警查獲之犯罪事實，並無轉交大麻花或大麻種子與鄒
    宗良或楊啟彣等情，即謂此部分無供出毒品來源減免規定之
    適用，復未審酌釐清該罪責判斷相關事實並為認定，致適用
    法令有無違誤之事實未臻明白，而顯然於判決結果有影響，
    難認無調查職責未盡之違法情形。
三、以上或為鄒宗良上訴意旨所指摘，或為本院得依職權調查之
    事項，且相關違背法令情形，影響於科刑範圍等法律適用當
    否之調查認定，應認原判決此部分有撤銷發回更審之原因。
貳、上訴駁回（即上訴人郭佩群）部分
一、按刑事訴訟法第377 條規定，上訴於第三審法院，非以判決
    違背法令為理由，不得為之。是提起第三審上訴，應以原判
    決違背法令為理由，係屬法定要件。如果上訴理由書狀並未
    依據卷內訴訟資料，具體指摘原判決不適用何種法則或如何
    適用不當，或所指摘原判決違法情事，顯與法律規定得為第
    三審上訴理由之違法情形，不相適合時，均應認其上訴為違
    背法律上之程式，予以駁回。
二、本件原審審理結果，認定郭佩群有如事實欄一之㈡所載違反
    （修正前）毒品危害防制條例之犯行明確，因而撤銷第一審
    此部分之科刑判決，改判論處郭佩群犯共同販賣第二級毒品
    罪刑，已載敘其調查證據之結果及憑以認定犯罪事實之心證
    理由。
三、修正前毒品危害防制條例第17條第2 項之立法目的係為鼓勵
    犯罪行為人及早悔過自新，以利毒品查緝及訴訟經濟，俾收
    防制毒品危害、案件儘速確定之效而設。必被告於偵查及審
    判中均曾自白，而對自己犯罪事實之全部或主要部分為肯定
    供述者，始有上開規定之適用。若行為人對於所販賣之毒品
    種類、對價以及其營利意圖未為肯定之供述，即難認為已自
    白販賣毒品。查郭佩群於109年7月14日檢察官訊問時，並未
    坦承販賣或就本件販賣第二級毒品大麻之構成要件事實為肯
    定之供述，甚且以案內通訊內容聯繫之標的係指「煙草」，
    及不知道前述販賣大麻情事等詞為辯，顯未於偵查階段坦承
    所涉販賣大麻犯行。原判決因而未就郭佩群所犯販賣第二級
    毒品罪適用上開規定減輕其刑，並無不合。縱相關論述之行
    文有欠周延，於結果並無影響。郭佩群上訴意旨從中擷取部
    分事證之片段內容，徒以其於109年7月14日偵訊時已坦承就
    此犯行自鄒宗良處獲0.4 公克煙草之利益，指摘原判決此部
    分以其於偵查中否認犯行，並未自白，不予適用修正前毒品
    危害防制條例第17條第2 項之規定減輕，有適用法則不當之
    違法等詞，並非合法上訴第三審之理由。
四、量刑輕重，屬為裁判之法院得依職權裁量之事項，苟其量刑
    已以行為人之責任為基礎，並斟酌刑法第57條各款所列情狀
    ，在法定刑度內，酌量科刑，如無違反公平、比例及罪刑相
    當原則，致明顯輕重失衡情形，自不得指為違法。原判決關
    於郭佩群部分具體審酌刑法第57條科刑等相關一切情狀，而
    予論科，於客觀上未逾越法定刑度，無悖於前述量刑原則，
    難認有逾越法律規定範圍，或濫用裁量權限之違法情形。又
    適用刑法第59條酌減其刑與否，法院有權斟酌決定，原判決
    審理結果，就郭佩群本件犯罪何以並無犯罪情狀顯可憫恕、
    科以法定最低度刑仍嫌過重而情輕法重之情形，業說明其據
    ，並無誤認其犯行情節，不依刑法第59條酌減，而違反罪刑
    相當、比例原則或適用法則不當之違法情形。郭佩群上訴意
    旨僅憑己意，就原判決刑罰裁量權之合法行使，泛言指摘此
    部分未予酌減致量刑過重，違反罪刑相當及比例原則云云，
    顯與法律規定得為第三審上訴理由之違法情形，不相適合。
五、綜合前旨及其他上訴意旨仍置原判決所為明白論斷於不顧，
    而持已為原判決指駁之陳詞再事爭辯，或對於事實審法院之
    職權行使，徒以自己之說詞，任意指為違法，要與法律規定
    得為第三審上訴理由之違法情形，不相適合。本件郭佩群之
    上訴違背法律上程式，應予駁回。
據上論結，應依刑事訴訟法第397條、第401條、第395 條前段，
判決如主文。
中    華    民    國   111    年    7     月    20    日
                  刑事第八庭審判長法  官  何  菁  莪  
                                  法  官  何  信  慶  
                                  法  官  劉  興  浪  
                                  法  官  高  玉  舜  
                                  法  官  朱  瑞  娟  
本件正本證明與原本無異
                                  書記官
中    華    民    國   111    年    7     月    25    日